最　高　行　政　法　院　判　決
　　　　　　　　　　　　　　　　　　 96年度判字第00480號
上　訴　人　財政部臺北關稅局
代　表　人　許盧節英
被 上訴 人　精碟科技股份有限公司
代　表　人　甲○○
上列當事人間因關稅法事件，上訴人對於中華民國94年6月15日
臺北高等行政法院93年度訴字第1666號判決，提起上訴，本院判
決如下：
　　主  文
上訴駁回。
上訴審訴訟費用由上訴人負擔。
　　理  由
本件被上訴人在原審起訴主張：被上訴人依促進產業升級條例第
9條之1暨相關函釋規定，於民國92年4月7日獲經濟部工業局核准
適用促進科學工業之公司。被上訴人於92年10月31日以精碟（92
）總字第103105號函向上訴人申請退還適用促進產業升級條例第
9條之1已完納之國內尚未製造之機器設備進口關稅新臺幣（下同
）3,601,280元，經上訴人以92年11月14日北普進字第092010865
8號函之處分，認為被上訴人已逾財政部86年4月17日台財關第00
000000003號函規定應於貨物進口之翌日起4個月內檢具減免稅文
件補正之期限，而否准被上訴人退還關稅之申請。惟上訴人以上
開函規定，否准被上訴人退還關稅之申請，自屬違法，爰請判決
將訴願決定及原處分均撤銷；上訴人應為核准退還被上訴人關稅
3,601,280元之處分。
上訴人則以：系爭被上訴人報運進口之光碟製造機乙批，係於92
年6月30日通關放行，依財政部86年4月17日台財關第0000000000
3號函規定，至遲應於92年10月30日前補具免稅文件向上訴人申
請核辦，被上訴人遲至同年11月6日方檢具免稅文件申請核退，
自與財政部上開函令不符，上訴人否准其退還關稅之申請，洵無
違誤等語，資為抗辯。
原判決將訴願決定及原處分均撤銷；上訴人應為核准退還被上訴
人關稅3,601,280元之處分，係以：財政部86年4月17日台財關第
862000293號函釋作成時關稅法第5條之1第3項第1款及行為時關
稅法第14條第3項第1款規定，均未針對得減免關稅之貨物，於進
口報關時，未依上開規定申請繳納保證金而繳稅之情形，規定納
稅義務人得申請退還其已繳納之關稅之期限，亦未授權行政機關
得以行政命令就此種公法上退稅請求權之時效為如何之限制，則
上開函釋：「依規定得減免關稅之貨物，納稅義務人於進口報關
時，未依關稅法第5條之1（行為時為第14條）第3項第1款規定申
請繳納保證金而繳稅之案件，如於貨物進口放行前或放行後（已
修正為放行之翌日起）4個月內檢具減、免關稅有關證明文件，
向海關申請補正，經海關核准減、免關稅者，准予退還其已繳納
之關稅。」無異規定納稅義務人對於得減免關稅之貨物，申請退
還其已繳納之關稅者，須於貨物進口放行前或於放行之翌日起4
個月內為之，逾期即喪失請求權。參照憲法第19條、第23條及司
法院釋字第474號解釋意旨，上開函釋即與中央法規標準法第5條
、第6條規定法律保留原則有所牴觸，依司法院釋字第216號解釋
，法院本不受其拘束，而不予適用。上訴人援引上開函釋，以被
上訴人申請退還其已繳納之關稅款，已逾貨物進口放行之翌日起
4個月之期限，否准其退還關稅之申請，對被上訴人已發生得免
稅之進口貨物，應繳納進口稅捐之不利結果，自難予以維持。次
依財政部92年2月11日台財稅第0000000000號及92年5月16日台財
關第0920550338號函釋，進口人有向海關申請退稅之公法請求權
，並未限制必需符合關稅法第14條（現行法第18條）第3項第1款
規定，以進口時業已繳納保證金先行驗放，且需於「進口放行之
翌日起4個月之期限」或「促進產業升級條例第9條之1第1項生效
日起4個月之期限」之限制，否則92年2月6日增訂之促進產業升
級條例第9條之1第1項可溯及既往生效之規定，將因關稅法之規
定成為具文；而就同一關稅法第14條規定之解釋，自不能謂92年
2月8日促進產業升級條例第9條之1第1項生效日前，進口人有「
申請退稅之公法請求權」，而92年2月9日以後進口者，則無「申
請退稅之公法請求權」。又行政程序法第174條之1所稱之「命令
」並不限於職權命令，尚包括法規命令在內，其規範內容涉及人
民之權利義務者，亦應於行政程序法90年1月1日施行後2年內改
以法律規定，或於法律中增列其授權依據後修正或重新訂定之，
逾期即失其效力，此觀諸關稅法於93年5月5日修正公布之增列第
18條（原第14條）第4項「依法得減免關稅之進口貨物，未依前
項第1款規定申請繳納保證金而繳稅者，得於貨物進口放行前或
放行後4個月內，檢具減、免關稅證明文件申請補正及退還其應
退之關稅」及其立法理由所載「第4項新增；財政部86年4月17日
台財關第86000293號函之內容，涉及人民權利義務之免稅規定，
爰提升法律位階，於本法中訂定，以符租稅法定主義」，亦足證
上訴人據以駁回被上訴人申請所引之財政部上開函令，已涉及人
民權利義務，依行政程序法第174條之1規定，應以法律或法律明
列授權而訂定命令而行之，財政部於行政程序法90年1月1日施行
後2年內未改以法律規定，或於法律中增列其授權依據後修正或
重新訂定之，則自92年1月2日以後，該函令即已失其效力，上訴
人不得加以適用。上訴人援引該已失效之函令，以被上訴人申請
退還其已繳納之關稅，已逾貨物進口放行之翌日起4個月之期限
，而否准其退還關稅之申請，自有違誤。又關稅法第59條之規定
，固係對在通關程序中未提起復查、訴願及行政訴訟之救濟程序
，因而課稅確定者之退補關稅之規定，惟依同法施行細則第55條
之規定，將依法令規定本應免徵進口稅捐，卻已實際繳稅之情形
排除在「溢徵」之範圍之外，則對於91年1月1日起進口符合促進
產業升級條例第9條之1第1項規定之機器、設備，業經海關課徵
進口稅捐及代徵營業稅者，其依法向海關申請退稅時，亦無須受
從稅款完納之翌日起算1年之限制，而應適用行為時行政程序法
第131條第1項之規定，以自其稅款完納之翌日起算5年為其請求
權時效。被上訴人申請時既未逾5年，而93年5月5日修正生效之
關稅法第18條第4項雖已增訂：「依法得減免關稅之進口貨物，
未依前項第1款規定申請繳納保證金而繳稅者，得於貨物進口放
行前或放行後4個月內，檢具減、免關稅有關證明文件申請補正
及退還其應退之關稅。」即係將財政部86年4月17日台財關第862
000293號函令內容，提昇為法律規定，依法律不溯及既往原則，
本件並不適用，仍應適用有利於被上訴人之關稅法及行政程序法
第131條第1項之規定。從而，上訴人所為否准退還被上訴人關稅
3,601,280元之處分，於法尚有違誤，訴願決定未加糾正，仍予
駁回，亦有未合，被上訴人請求判命上訴人應為核准退還被上訴
人關稅之處分，並無不合，為其判決之論據。
上訴意旨略謂：1.比較本案貨物進口時關稅法第14條第1項、第3
項規定與現行關稅法（即93年5月5日修正公布者）第18條規定，
雖修正後之條項及文字略有變更，惟對於被上訴人本件申請應適
用之規定，其實質內容未變，本件仍適用申請時（進口時）關稅
法之規定。2.被上訴人進口之貨物於92年6月30日依進口時關稅
法第14條第1項規定完稅通關放行，則依進口時關稅法第40條之
規定，納稅義務人如不服海關對其進口貨物核定之稅則號別、完
稅價格或應補繳稅款或特別關稅者，得於收到稅款繳納證之翌日
起30日內，依規定格式，以書面向海關申請復查，惟查上訴人並
未依上開規定申請復查，是本案即屬繳稅確定。觀之對於進口時
關稅法第14條第1項先放後核，法律未規定此項關稅繳納後得以
免稅事由申請退稅之請求權，乃因主管機關以財政部86年4月17
日台財關第862000293號函，賦與進口者或輸入者於貨物放行之
翌日起4個月內得檢具免稅證明文件申請退稅，為授益性之解釋
規定，經核未違反法律保留原則，上訴人辦理相關案件，自得據
之適用。本件被上訴人遲至92年10月31日始向上訴人申辦退還前
繳關稅（上訴人92年11月6日收文），已逾前揭貨物放行之翌日
起4個月內之補正期限。3.按促進產業升級條例第9條之1第1項及
第2項之免稅規定，須由進口者或輸入者於通關時檢具免稅證明
文件，依法提出申請，始得享有免稅之優惠，並非一經取得經濟
部專案認定，毋庸進口者或輸入者向海關提出申請即當然予以免
稅，此由該規定即可知進口者或輸入者得選擇是否向海關提出免
稅之申請，蓋5年內若有轉讓或變更用途，致與減免之條件或用
途不符者，尚應補徵稅捐及營業稅甚明。被上訴人於92年6月23
日報關，即應按一般免稅案件處理程序，於通關時檢具免稅證明
文件申辦免徵進口稅捐，若其未能即時檢具免稅證明文件而能補
正者，應依進口時關稅法第14條第3項規定申請繳納保證金先行
驗放。惟被上訴人未依上開方式辦理而完稅通關放行，又逾財政
部86年4月17日台財關第862000293號函應於貨物放行之翌日起4
個月內檢具免稅證明文件，向海關申請補正之期限，其申請退稅
自不應准許。又按行政程序法第131條第1項規定：「公法上之請
求權，除法律有特別規定外，因5年間不行使而消滅。」係指公
法上之請求權之時效而言。被上訴人自國外進口貨物本有繳納關
稅之義務，惟因促進產業升級條例第9條之1第1項有免稅之規定
，被上訴人得於通關時檢具免稅證明文件依法申請免稅，此為繳
納關稅之減除，非謂被上訴人因促進產業升級條例第9條之1第1
項有免稅之規定，而有申請退稅之請求權；且對於進口時關稅法
第14條第1項先放後核，法律未規定此項關稅繳納後得以免稅事
由申請退稅之請求權，乃因財政部86年4月17日台財關第8620002
93號函以行政命令賦與進口者或輸入者於貨物放行之翌日起4個
月內得檢具免稅證明文件申請退稅，是申請退還關稅並非公法上
之請求權，自無行政程序法第131條第1項規定之適用。復參以財
政部92年2月11日台財稅第0000000000號令及財政部關稅總局92
年8月25日台總局徵字第0920105813號函均係主管機關於法定職
權範圍內，就海關先放後核案件申請退還關稅之期限及手續所為
技術性、補充性之函釋，經核與法無違。4.財政部86年4月17日
台財關第862000293號函係對關稅法第5條之1（行為時關稅法第
14條，現行關稅法第18條）有關限期補正所為之解釋，核其意旨
應屬行政規則，是該訂定無需法律之授權，係為落實執行政府產
業政策及推行為民服務宗旨，並嘉惠廠商於貨物進口後，准於4
個月內檢具有關證明文件申請發還其已繳納關稅之德政，依司法
院釋字第287號解釋之意旨，行政主管機關就行政法規所為之釋
示，係闡明法規之原意，固應自法規生效之日起有其適用，是前
揭函釋之適法性殆無疑義。又關稅法為特別法，行政程序法為普
通法，基於特別法優於普通法原則，並無被上訴人所稱與中央法
規標準法第7條及行政程序法第174條之1相牴觸情形，故上訴人
原處分自應維持云云。
本院查：行為時關稅法第14條（現行關稅法第18條）第1項、第3
項第1款分別規定：「為加速進口貨物通關，海關得按納稅義務
人應申報之事項，先行徵稅驗放，事後再加審查；該進口貨物除
其納稅義務人或關係人業經海關通知依第10條規定實施事後稽核
者外，如有應退應補稅款者，應於貨物放行之翌日起6個月內，
通知納稅義務人，逾期視為業經核定。」「進口貨物有下列情事
之一者，不得依第1項規定先行徵稅驗放。但海關得依納稅義務
人之申請，准其繳納相當金額之保證金，先行驗放，並限期由納
稅義務人補辦手續，屆期未補辦者，沒入其保證金：1.納稅義務
人未即時檢具減、免關稅有關證明文件而能補正者。．．．」上
開規定，對於得減免關稅之貨物，未依規定申請繳納保證金而已
繳納關稅之案件，並未明定其得檢具減、免關稅有關證明文件申
請退還其所繳納關稅之期限。本件上訴人引據財政部86年4月17
日台財關第862000293號函釋：「依規定得減免關稅之貨物，納
稅義務人於進口報關時，未依關稅法第5條之1（行為時關稅法第
14條）第3項第1款規定申請繳納保證金而繳稅之案件，如於貨物
進口放行前或放行後（已修正為放行之翌日起）4個月內檢具減
、免關稅有關證明文件，向海關申請補正，經海關核准減、免關
稅者，准予退還其已繳納之關稅。」以被上訴人申請退還進口關
稅，已逾財政部上開函所示應於進口之翌日起4個月內檢具減、
免關稅有關證明文件申請補正之期限，而否准被上訴人申請退還
關稅之申請，已有適用法規不當之違法。又依行為時關稅法第59
條（現行關稅法第65條）第1項、第2項分別規定：「短徵、溢徵
或短退、溢退稅款者，海關應於發覺後通知納稅義務人補繳或具
領，或由納稅義務人自動補繳或申請發還。」「前項補繳或發還
期限，以1年為限；短徵、溢徵者，自稅款完納之翌日起算；短
退、溢退者，自海關填發退稅通知書之翌日起算。」同法施行細
則第55條（現行法施行細則第54條）第1項規定：「本法第59條
所稱短徵或溢徵之稅款，指海關或納稅義務人於稅款完納後，因
發現稅則號別、稅率適用、稅款計算、稅單填寫、幣別、計價單
位、匯率、運費或保險費顯然錯誤致短徵或溢徵者。所稱短退或
溢退稅款，指海關或退稅申請人於退稅款核定通知後，因退稅款
計算或退稅通知書填寫等顯然錯誤致短退或溢退者。溢徵或短退
之稅款及應按本法第59條第3項規定加計之利息，由海關一併通
知納稅義務人具領或依其申請發還。」依上開規定，依法應免徵
之關稅與零稅率結果無異，應免徵而按其他稅率課徵，解釋上亦
應屬適用稅率顯然錯誤，納稅義務人自得於稅款完納之翌日起1
年內申請退還。原判決以上訴人否准被上訴人退還關稅之申請，
於法尚有違誤，訴願決定未加糾正，仍予駁回，亦有未合，且事
證明確，上訴人依法應為核准之處分，則被上訴人訴請撤銷訴願
決定及原處分，並命上訴人應為核准退還被上訴人關稅3,601,28
0元之處分，均無不合，應予准許，於法並無違背。至於原判決
未適用行為時關稅法第59條第1項、第2項應於1年內申請發還之
規定，而適用行政程序法第131條第1項得於5年內申請發還之規
定，雖有未洽，惟因被上訴人已在1年內申請發還，核其結果尚
無二致，原判決仍應予維持。上訴論旨，執前述理由，指摘原判
決違誤，求予廢棄，難認有理由，應予駁回。
據上論結，本件上訴為無理由，爰依行政訴訟法第255條第1項、
第98條第3項前段，判決如主文。
中　　華　　民　　國　　96　　年　　3　　 月　　29　　日
                  第四庭審判長法  官　鍾　耀　光
                              法  官  黃  本  仁
                              法  官  姜　仁　脩
                              法  官　王　德　麟
                              法  官　黃　清　光
以  上  正  本  證  明  與  原  本  無  異
中　　華　　民　　國　　96　　年　　3　　 月　　29　　日
　　　　　　　　　　　　　　　書記官　蘇　金　全
